臺灣高等法院臺中分院民事判決　　　九十一年度上字第二八四號
　　　上　訴　人　甲○○○
　　　　　　　　　丁○○
　　　被　上訴人　丙○○
　　　　　　　　　乙○○
右當事人間拆屋還地事件，上訴人對於中華民國九十一年七月十七日台灣台中地方法
院第一審判決（九十年度訴字第二七四六號），提起上訴，本院判決如左：
　　　主　　　文
上訴駁回。
第二審訴訟費用由上訴人負擔。
　　　事實及理由
一、被上訴人主張：系爭坐落台中縣豐原市○○段八八一之八七號土地（面積九○平
    方公尺，下稱系爭土地一）及同地段第八八一之八九地號土地（面積二四平方公
    尺，下稱系爭土地二）係伊等二人於民國（下同）八十年六月二十日由法院之拍
    賣程序拍定取得所有權而共有（應有部分各二分之一）。然該系爭土地於拍賣時
    ，其上即有山牛營造無限公司（下稱山牛公司）所興建出賣予上訴人等，但未為
    保存登記，由上訴人等取得事實上處分權之系爭房屋二棟，即由上訴人甲○○○
    以門牌號碼台中縣豐原市○○路二四二巷十二弄三十三號房屋（下稱系爭建物一
    ）占用系爭土地一，由上訴人丁○○以門牌號碼台中縣豐原市○○路二四二巷十
　　二弄四十三號房屋（下稱系爭房屋二）占用系爭土地二。經伊等取得系爭二筆土
　　地後，上訴人等無合法之權限，仍繼續占有系爭二筆土地（除有上開房屋外，並
　　均建有圍牆）迄今，雖經伊等要求買受系爭土地，亦拒不受理，伊等依民法第七
　　百六十七條所有物返還請求權之規定，自得請求上訴人等拆除該建物，將土地返
　　還予伊等。另上訴人等二人自伊等取得系爭二筆土地所有權之後，既已無權占有
　　系爭二筆土地，則其二人自獲有相當於租金之不當得利，而依系爭二筆土地之公
　　告地價計算相當地價之百分之八計算，依民法第一百七十九條之規定伊等自得請
　　求其二人應自八十五年九月三日起至返還系爭二筆土地之日止，按月分別給付予
　　伊等不當得利之金額等情，爰依民法第七百六十七條、第一百七十九條規定，提
　　起本件訴訟，求為：(一)被上訴人甲○○○應將坐落台中縣豐原市○○段八八一之
　　八七地號土地，如附圖所示Ａ部分，面積○．○○五九公頃土地上之房屋，及所
　　示Ｂ部分，面積○．○一二公頃地上之圍牆拆牆，並將土地連同附圖所示Ｃ、Ｄ
　　部分土地，面積○．○○一九公頃返還予被上訴人等，及應自八十五年九月三日
　　起至返還上開土地之日止，按月給付被上訴人等新台幣（下同）三千零七十二元
　　；(二)被上訴人丁○○應將坐落台中縣豐原市○○段八八一之八九地號土地，如附
　　圖所示Ｅ部分，面積○．○○一二公頃地上之房屋，及Ｆ部分，面積○．○○一
　　二公頃地上之圍牆拆除，將土地返還被上訴人等，及應自八十五年九月三日起至
　　返還上開土地之日止，按月給付被上訴人等八百十九元之判決（關於返還不當得
　　利部分，原判決僅判命上訴人甲○○○、丁○○應按月給付被上訴人等，依序為
　　一千九百二十元及五百十二元，而駁回被上訴人等其餘之訴，未據被上訴人等就
　　此部分聲明不服）。
二、上訴人等則以：(一)本件系爭之台中縣豐原市○○段八八一之八七號、八八一之八
    九號土地乃分割自八八一之一○號土地，有卷內土地登記簿謄本可稽，而上訴人
    向山牛公司買受之房屋固未完成第一次登記，惟查上訴人之房屋均已取得使用執
    照，且使用執照之起造人即為上訴人甲○○○、丁○○二人，房屋坐落基地地號
    為豐原段八八一之一○等土地，足見上訴人之房屋於興建之初係經過系爭土地當
    時之所有權人出具土地使用權同意書，方得合法興建，取得使用執照，於該土地
    使用權同意之法律關係消滅前，伊等即非無權占有。而被上訴人等因拍賣取得系
    爭土地所有權，於拍定時即知有該房屋坐落於系爭土地上，自應承受其前手即張
    墩楠之義務。(二)按土地與房屋為各別之不動產，各得單獨為交易之標的，惟房屋
    性質上不能與土地分離而存在，故土地及其上之房屋同屬一人所有，而僅將土地
    或僅將房屋所有權讓與他人，或將土地與房屋同時或先後讓與相異之人者，除有
    特別約定外，應認為土地受讓人默許房屋受讓人繼續使用土地，但應支付相當代
    價，其法律關係之性質應係租賃，有最高法院四十八年度台上字第一四五七號判
    例以及七十三年度第五次民事庭決議可供憑參。本件系爭土地於法院查封拍賣前
    雖係登記於張墩楠名下，而房屋買賣契約之出賣人為山牛無限公司，然而系爭土
    地實際上為山牛無限公司之財產，山牛無限公司之所有出資亦為張墩楠所提出，
    該公司其他股東實際上僅為掛名，此已經證人張墩楠供證屬實，故山牛無限公司
    所為法律行為與以張墩楠個人之名義所為者，實際上並無二致，於此情形，應認
    為亦有前述最高法院判例以及決議之適用。退步言之，前開最高法院判例、決議
    之宗旨，無非以土地與房屋各自可為單獨之交易標的，然而房屋性質上又不可能
    脫離土地而為使用，為兼顧土地所有權人之利益，以及房屋之使用價值，因而推
    斷土地承買人默示同意房屋承買人繼續使用土地。嗣於八十九年五月五日施行之
    修正後民法第四百二十五條之一，亦明文規定除有反證外，均應推定房屋受讓人
    與讓與人之間，或房屋受讓人與土地受讓人之間，在房屋得使用期限內有租賃關
    係。本件縱認系爭土地與房屋之所有權人並非同一人者，但觀以房屋之出賣人山
　　牛公司係以張墩楠為實際負責人，所有關於房屋之買賣事宜包括簽約、收款等均
    由張墩楠出面處理，所有關於買賣契約出賣人之義務亦均由張墩楠負責履行，實
    際上張墩楠與房屋之出賣人無異。於上訴人主觀認定亦係以張墩楠為出賣人。故
    實際上與張墩楠出賣土地與房屋予上訴人之情，並無不同。是本件應有最高法院
    四十八年度台上字第一四五七號以及七十三年度第五次民事庭決議之類推適用。
    (三)又系爭土地乃實際上由張墩楠出賣並交付伊等占有，於被上訴人依拍賣程序取
    得之前，始終為上訴人所占有，其占有係由上訴人之前手即山牛無限公司實際負
　　責人張墩楠而來，且系爭土地為法院拍賣時，其拍賣公告亦明載本件土地拍定後
    不點交，亦即被上訴人從未取得系爭土地之占有。是雖系爭土地因登記於張墩楠
    名下，致由張墩楠之債權人聲請拍賣後由被上訴人二人拍定取得，惟揆之前開說
    明，被上訴人等從未取得系爭土地之占有，且本件上訴人係由張墩楠處取得系爭
    土地之占有，既然張墩楠於系爭土地交付予被上訴人之前均為有權占有，則其再
    將系爭土地之占有合法移轉予上訴人占有，依最高法院八十八年度台上字第九六
    號及七二四號判決要旨所示，伊等即非無權占有，被上訴人等依據民法第七百六
    十七條之規定請求伊等拆屋還地，於法尚有未合。(四)本件被上訴人於八十年六月
    間因拍賣取得系爭土地所有權，於拍定之前，應已知悉伊等所買受之房屋坐落於
    系爭土地之上，其卻於買受後將近十年期間，對於伊等之使用系爭土地未置一詞
　　，實已令伊等取得一正當之信賴。而被上訴人遲未對伊等之使用系爭土地表示異
　　議，卻突以民事訴訟請求伊等拆屋還地，並須返還其所謂之不當得利，則其行使
　　權利實未依誠實信用之方法。尤其伊等於原審審理期間多次欲與被上訴人洽談買
　　賣土地事宜，均因被上訴人提出不合理之巨額價款而無法達成合意，故被上訴人
　　訴請拆屋還地以及請求返還不當得利，乃屬權利之濫用等語，資為抗辯。
三、原審法院斟酌兩造之主張及攻擊防禦方法之結果，認被上訴人等關於拆屋還地部
    分為有理由，而就此部分為其全部勝訴之判決（惟關於八八一之八七地號土地如
　　附圖Ｃ、Ｄ部分之空地面積○．○○一九公頃誤植為○．一九公頃）；關於請求
　　返還不當得利部分，則認被上訴人等請求上訴人甲○○○、丁○○均應自八十五
　　年九月三日起至返還上開土地之日止，依序按月給付被上訴人等一千九百二十元
　　及五百十二元之範圍為有理由，為被上訴人等部分勝訴之判決，而駁回被上訴人
　　等在原審其餘之上訴。上訴人等就其敗訴部分聲明不服，提起上訴，聲明求為判
　　決：(一)原判決不利於上訴人部分廢棄；(二)右廢棄部分，被上訴人在第一審之訴及
　　假執行之聲請均駁回；(三)第一、二審訴訟費用均由被上訴人負擔。被上訴人等則
　　答辯聲明求為判決駁回上訴人之上訴。
四、查系爭二筆土地係被上訴人二人於八十年六月二十日因法院拍賣而取得所有權，
　　並於同年八月五日辦理移轉登記完畢。而上訴人甲○○○、丁○○於七十三年間
　　即向訴外人山牛公司分別購買未保存登記之門牌號碼台中縣豐原市○○路二四二
　　巷十二弄三十三號及四十三號之房屋，分別取得該系爭二棟建物之事實上處分權
　　人，而上訴人等即分別占有系爭土地一、二，即：系爭土地一如附圖所示Ａ部分
    ，面積○．○○五九公頃地上為房屋，Ｂ部分面積○．○○一二公頃地上為圍牆
　　，Ｃ、Ｄ部分面積○．○○一九公頃為空地，均由上訴人甲○○○所占有；系爭
　　土地二如附圖所示Ｅ部分面積○．○○一二公頃地上為房屋，Ｆ部分面積○．○
　　○一二公頃地上為圍牆，均由上訴人丁○○所占有之事實，已據被上訴人等陳明
　　，且為上訴人等所不爭執，並有卷附之系爭土地登記簿謄本二份及台灣台中地方
　　法院七十五年度財契字第五號刑事裁定影本乙紙，及台中縣稅捐稽徵處罰鍰審查
　　書影本乙紙為證。且經原審法院到場履勘，製有勘驗筆錄，並經囑台中縣豐原地
　　政事務所到場測量，製有複丈果圖可稽。復經本院調閱台灣台中地方法院七十九
　　年度民執字第六三八三號（含七十四年度民執全字第一一八六號）執行卷，查閱
　　無訛。是被上訴人二人係系爭二筆土地之所有權人，而上訴人甲○○○占有系爭
　　土地一，上訴人丁○○則占有系爭土地二之事實，自堪可信為真實。是本件茲應
　　予審究者，厥為上訴人二人占有系爭二筆土地有無合法之權源。
五、按占有人無占有之本權者，為無權占有，而占有之本權可為物權或為債權（如租
　　賃、借貸等）。本件上訴人二人並無任何可為占有之物權或與被上訴人訂有任何
　　可資占有之債權契約，此為上訴人所不爭執。固然「土地及其土地上之房屋同屬
　　一人所有，而僅將土地或僅將房屋所有權讓與他人，或將土地及房屋同時或先後
　　讓與相異之人時，土地受讓人或房屋受讓人與讓與人間或房屋受讓人與土地受讓
　　人間，推定在房屋得使用期限內，有租賃關係」，為民法第四百二十五條之一所
    規定，惟其必須具備土地及該土地之房屋同屬一人所有，而將土地或房屋同時或
    先後讓與不同之人時，始有其適用。茲查：(一)依本院所調原審法院七十九年度民
    執字第六三八三號清償債務強制執行事件查封筆錄第六點記載：「．．．另坐落
    豐原段八八一－八七、八八一－九一、八八一－一○、八八一－八九地號田，測
    量員稱地上均有建物，債權人代理人稱地上建物非債務人（張墩楠）所有，均無
    測量之必要」（見原審法院七十九年度民執字第六三八三號強制執行事件卷宗第
    一宗第七十九頁背面），且該拍賣公告亦記載：「第(四)（即八八一－一○地號土
    地）、(八)（即八八一－八七地號土地）、(十)（即八八一－八九地號土地）、(十二)（
    即八八一－九一地號土地）土地上有第三人建物，拍定後不點交」（見原審法院
    七十九年度民執字第六三八三號強制執行事件卷宗第二宗第三十六頁、第三十七
    頁、第三十八頁、第五十八條、第五十九條、第六十頁），由此可見被上訴人所
    承買之豐原市○○段八八一－八七地號及八八一－八九地號土地原雖為張墩楠所
    有，但該地上建物則非張墩楠所有，因此上訴人依民法第四百二十五條之一及最
    高法院四十八年台上字第一四五七號判例，主張上訴人等對於系爭土地有租賃關
    係存在，顯欠依據。(二)被上訴人於八十年六月二十日所拍買之土地即坐落豐原市
    ○○段八八一－八七地號及同段八八一－八九地號土地，係於七十三年八月八日
    從同段八八一－一○地號土地分割而出，有該土地登記簿謄本附卷可稽。又八八
    一－一○地號土地於六十七年九月二十七日雖由訴外人徐伍英出具土地使用權同
    意書給訴外人張衍森等六人，建築加強磚造二層樓房，固有台中縣政府所檢送之
    六八建都營字第二五○號建造執照卷內之土地使用權同意書影本乙件在卷可參（
    見本院卷第五一－五三頁），惟被上訴人所買受之前開土地之前手為訴外人張墩
    楠，而系爭土地上之房屋乃早於六十八年二月二十五日竣工，有卷附系爭房屋使
    用執照影本載明可稽，但張墩楠乃遲至六十九年五月二十一日始取得該土地所有
    權，即於系爭土地上之房屋建築完成後始取得該土地所有權，又該土地上之房屋
    並非張墩楠所有，因此上訴人主張系爭土地及其地上房屋均為訴外人張墩楠所有
    ，顯欠依據。況查上訴人甲○○○於原審法院所提出之台中縣稅捐稽徵處罰鍰案
    件審查書並不能證明台中縣豐原市○○里○○路二四二巷一二弄三三號房屋原係
    張墩楠所有，反而足以證明該房屋係上訴人甲○○○向山牛公司所購買，是上訴
    人執此主張其對系爭土地有租賃關係，洵屬無據，(三)按法人與自然人乃屬各別之
    權利義務主體，此與法人之屬於公司者，其型態究為有限公司抑無限公司，亦無
    不同。本件訴外人山牛公司雖為無限公司，然此並不妨害且為具有獨立人格之情
    形，至上訴人等所舉公司法第六十條無限公司股東對公司債務負連帶清償責任之
    規定，此要只因公司型態不同，致法律上股東責任之有異而已，而與上開公司法
    律人格之存在乙節，並不生影響，殊不因此項規定而得解為公司與自然人之人格
    混而為一，而謂該自然人股東即與公司相當。雖上訴人所舉之證人張墩楠在本院
    準備程序中證稱：「（山牛營造無限公司之股東？）我、父親、我太太、兄弟等
　　，他們實際上不管公司事務，公司出資都是我負責，土地登記我的名下，土地實
    際上是公司的財產，因為那邊是住宅區，如果登記公司，要再轉購買者需要印鑑
    證明，公司尚未有登記證，故先登記我名下」「為了成立公司蓋本件建築」等語
　　（見本院卷第一六六－一六七頁），惟其未提出系爭土地原係公司財產之證據，
　　空言係公司之財產，已難以採信。況其經本院受命法官詢以：「土地因何原因購
　　買？」時，亦不諱言：「．．．我出資購買」等語（見本院卷第一六七頁第四行
　　），既係其個人出資所買，又登記於其個人名下，則如何解為係公司之財產，殊
　　難想像。且其於本院受命法官訊問之初，即已承認：「山牛公司我是實際上負責
　　人，土地也是我所有，提供土地蓋房子，並沒有附任何條件。」等語（見本院卷
　　第一六五頁），益徵系爭土地原屬訴外人張墩楠所有，非屬山牛公司所有而信託
　　登記於張墩楠之名下。又證人張墩楠復承認為興建本案之房屋而成立山牛公司及
　　其為實際負責人之事實（見本院卷第一六七頁），並結稱：「公司直接以購買戶
　　申請建築執照」等語（見本院卷第一六五頁），參以系爭房屋係上訴人等向山牛
　　公司所買受乙節，並有台中縣稅捐稽徵處罰鍰案件審查書乙件在卷可稽，是系爭
　　房屋乃山牛公司所蓋而原始所有乙節，至可採信，則證人張墩楠以公司實際負責
　　人之地位，於為公司出售房屋時立據，正合於上開情形，故其於此種情形下，縱
　　立切結書及收據予上訴人（見原審卷第三三－三四頁），尚難解為系爭房屋原為
　　其個人所蓋及為其原始所有。由上益徵系爭房屋於出賣時與系爭土地原非屬同一
　　人所有，自無最高法院四十八年度台上字一四五七號判例及民法第四百二十五條
　　之一之適用，上訴人以上開情形解為有其適用，而認二者之間具有租賃關係云云
　　，尚嫌依法無據。
六、次按，債之關係，指一方當事人得他方當事人請求一定給付的法律關係，具有所
　　謂之相對性。此種相對性亦表現在基於債之關係之占有。即債之關係的當事人得
　　主張其占有，係以債之關係為本權，不構成無權占有，從而亦無民法第七百六十
　　七條之適用。然此僅得他方當事人主張，不得對抗第三人。而此債之關係相對性
　　，一方面係基於債之本質，一方面亦顧及交易安全，因債之關係缺少公示性，此
　　為法律上之大原則。而現行法上為突破此債之關係之相對性，設有二個制度即民
　　法第四百二十五條（含四百二十五條之一）及土地法第七十九條之一預告登記。
　　此即於法律之特別規定之情形下，使債權具有若干物權化之效力。惟衡諸憲法第
　　十五條及司法官大法官會議字第四百號解釋（即憲法第十五條關於人民財產權應
　　予保障之規定，旨在確保個人依其財產權之存續狀態行使其自由使用、收益及處
　　分之權能，並免於遭受公權力或第三人之侵害，俾能實現個人自由、發展人格及
　　維護嚴）意旨以觀，上開具有物權效力之債之關係，以法律有明文規定者為限，
　　此於我民法八十八年五月五日修正施行之民法第四百二十五條之一，已將最高法
　　院四十八年台上字第一四五七號判例要旨明文化，益見此情。是本此推論，難認
　　有於其他不符上開情狀之下，有何類推適用上開債之關係物權化存在之餘地。又
　　本件事實所顯現之利益狀態，亦與民法第四百二十五條之一事實所呈現之利益狀
　　態不同，是縱認上開條文存有類推適用之空間，於本件亦難認可為類推適用。上
    訴人二人復以系爭房屋於出賣之時縱與系爭土地非屬同一人所有，但二者既分屬
    無限公司及其股東所有，而其股東對無限公司之債務又應依法負連帶清償責任，
    故其情形與屬同一所有無殊，而主張自可類推適用上開規定云云，惟此不惟與上
　　述具有物權效力之債的關係之旨趣相去甚遠，而難強行比附援引。且苟以此為可
　　取，則無異將無限公司與其自然人股東混而為一，亦與公司法之立法意旨有悖，
　　自不足取。
七、上訴人等復稱：系爭房屋於建築之初，其土地所有權人曾出具土地使用權同意書
    ，該使用權之法律關係既未消滅，伊等即非無權占有。又系爭土地拍賣時，被上
    訴人既明知地上有系爭房屋，而仍買受土地，自已默示系爭房屋使用該土地，伊
    等乃因買賣而占有系爭土地，系爭土地之拍賣後，債務人雖有交付出賣之土地予
    買受人之義務，但在未交付前，伊等繼續占有該土地，尚難指為無權占有，此有
    最高法院八十六年度台上字第七二四號及一○九○號判決要旨可參云云。經查：
　　系爭土地上建築房屋之時，固曾由當時之土地所有權人徐伍英出具土地使用權同
　　意書給訴外人張衍森等六人，惟該土地使用同意書係土地所有人徐伍英與訴外人
　　張衍森等六人間之使用借貸契約行為，按使用借貸乃債權契約，非物權契約，且
　　「使用借貸非如租賃之有民法第四百二十五條之規定，縱令上訴人之前手將房屋
　　及空地，概括允許被上訴人等使用，被上訴人等要不得以上訴人之前手，與其訂
　　有使用借貸契約，主張對現在之房地所有人即上訴人有使用該房地之權利」，此
　　經最高法院著有五十九年台上字第二四九○號判例在案可參，即該使用權同意書
　　僅存於前手當事人之間，於被上訴人拍買系爭土地後，並不當然承受其義務，且
　　被上訴人已訴請拆屋還地，尤可見其不同意該借貸關係繼續存在，又按「買賣僅
　　有債之效力，不得以之對抗契約以外之第三人。本件上訴人雖向訴外人林某買受
　　系爭土地，惟在林某將系爭土地之所有權移轉登記與上訴人之前，既經執行法院
　　查封拍賣，由被上訴人標買而取得所有權，則被上訴人基於所有權請求上訴人返
　　還所有物，上訴人即不得以林某間之買賣關係對抗被上訴人」，最高法院並著有
　　七十五年度台上字第八○一號判例可參。本件上訴人二人與山牛公司及張墩楠之
　　間雖有系爭房地之買賣契約，證人張墩楠亦證稱於房屋興建完成後，即可將房屋
　　及土地過戶予上訴人名下，但不及為土地之過戶，即遭法院拍賣之事實，則依上
　　開判例之所示，上訴人自不可因其間有買賣之關係，且已經出賣人將系爭房屋交
　　其管有占用，即謂其可對抗因拍賣而取得系爭土地之被上訴人。又最高法院八十
　　六年度台上字第七二四號判決意旨乃指出賣不動產之人猶占有該不動產而不為交
　　付不構成無權占有之情形而言，本件上訴人等為因購買系爭房屋而占有系爭土地
　　，並非出賣土地而不交付該標的物者，自無其適用，其仍強行比附援引，殊無可
　　取。
八、綜上，上訴人等主張其就系爭土地有占有之合法權源，要屬無據。是上訴人二人
　　係無權占有甚明。從而，被上訴人二人依民法第七百六十七條之規定，請求上訴
　　人甲○○○應將系爭土地一，如附圖所示Ａ部分，面積○‧○○五九公頃地上之
　　房屋，及所示Ｂ部分，面積○‧○○一二公頃地上之圍牆拆除，並將土地連同如
　　附圖所示Ｃ、Ｄ部分土地面積○．○○一九公頃返還被上訴人；上訴人丁○○應
　　將系爭土地二，如附圖所示Ｅ部分，面積○‧○○一二公頃地上之房屋，及如所
　　示Ｆ部分，面積○‧○○一二公頃地上之圍牆拆除，將土地返還被上訴人。自屬
　　於法有據，為有理由，應予准許。次按無法律上之原因而受利益，致他人受損害
　　者，應返還其利益。又不當得利之受領人，除返還其所受之利益外，如本於該利
　　益更有所取得者，並應返還。但依其利益之性質或其他情形不能返還者，應償還
　　其價額，民法第一百七十九條第一項及第一百八十一條，分別定有明文。本件上
　　訴人甲○○○、丁○○二人既無權占有被上訴人所有系爭土地而受有物之使用利
　　益，致被上訴人二人受有損害。然「物之使用」性質不能返還，而使用他人之物
　　，依常情當須支付一定之對價。是以相當於租金之利益為計算被告所受之利益及
　　原告所受之損害，應屬合理。從而，被上訴人自得依土地法第九十七條第一項為
　　依據請求上訴人甲○○○、丁○○給付自八十五年九月三日起至返還系爭土地止
　　相當於租金之不當得利。上訴人等雖辯稱：被上訴人等八十年間因拍賣取得系爭
　　土地所有權，於拍定之前，即已知悉地上有系爭建物，卻於買受後近十年期間，
　　對伊等使用系爭土地未置一詞，亦未表示異議，卻突以訴訟請求拆屋還地及請求
　　返還不當得利，乃屬權利之濫用云云，惟查：被上訴人因系爭土地被上訴人無權
　　占有，已歷十載，雙方均無法達成協議，遂訴請拆屋還地，並請求返還時效未消
　　滅部分之不當得利，乃正當行使權利之行為，參以被上訴人於原審及本院勸諭和
　　解時，亦同意以公告現值加六成之價格將系爭土地出賣予上訴人等，惟上訴人表
　　示僅願以被上訴人拍賣時之價格買受，因而和解不能成立。按，被上訴人於十年
　　前買得系爭土地後，已歷十年，均未能使用系爭土地，亦未向上訴人即時請求返
　　還不當得利，故於八十五年九月二日之前之請求權已罹於時效而消滅，上訴人等
　　乃坐享其利益，被上訴人則已損失拍買價金之孳息達十年之久，則上訴人主張只
　　同意以拍賣價格買受系爭土地，雙方因而和解不能成立，被上訴人乃據以請求拆
　　還地及請求返還時效尚未消滅部分之不當得利，即無權利濫用之可言。
九、次按，城巿地方房屋之租金，以不超過土地及其建築物申報總價年息百分之十為
　　限。第九十七條第九十九條及第一百零一條之規定，於租用基地建築房屋均準用
　　之。土地法第九十七條第一項、第一百零五條，分別定有明文。又基地租金之數
　　額，除以基地申報地價為基礎外，尚須斟酌基地之位置，工商業繁榮之程度，承
　　租人利用基地之經濟價值及所受利益等項，並與鄰地租金相比較，以為決定，並
　　非必達申報總地價年息百分之十最高額。而所謂土地及建築物之總價額，依土地
　　法施行法第二十五條規定，土地價額，依法定地價；建築物價額，依該管縣市地
　　政機關估定之價額。而法定地價，依土地法第一百四十八條規定，係為土地所有
　　人依該法規定所申報之地價，倘土地所有權人聲請登記而不同時申報地價者，以
　　標準地價為法定地價，所謂標準地價，即由該管市縣地政機關依土地法第一百五
　　十二條或第一百六十條公告之地價，而土地所有權人未於公告期間申報地價者，
　　以公告地價百分之八十為其申報地價，平均地權條例第十六條定有明文。是土地
　　法第九十七條所謂之申報價額，即指該土地之申報地價而言。再本院審酌系爭土
　　地係位於台中縣豐原市○○路（約十五至二十公尺左右之寬度）旁之巷弄內（巷
　　與弄均約五至六公尺寬度），而該十二弄為一死弄（即僅以巷相外連接），僅有
　　一出入口，交通尚非便利等一切情狀，認為以土地申報總價年息百分之五為計算
　　被上訴人之損害標準，始為適當。參酌，被上訴人所提出卷附之系爭二筆土地之
　　地價謄本，自八十三年七月迄今，系爭二筆土地之申報地價每平方公尺皆為五千
　　一百二十元，則被上訴人可請求上訴人甲○○○每月給付相當租金之利益應為一
　　千九百二十元（計算式為：５１２０元乘以９０（占用面積）乘以０．０５除以
　　１２＝１９２０元）；可請求上訴人丁○○每月給付相當租金之利益應為五百十
　　二元（計算式為：５１２０元乘以２４（占用面積）乘以０．０５除以１２＝５
　　１２元）。從而，被上訴人請求上訴人甲○○○自八十五年九月三日起至返還土
　　地之日止，按月給付被上訴人於一千九百二十元；請求上訴人丁○○自八十五年
　　九月三日起至返還土地之日止，按月給付被上訴人於五百十二元之範圍內，為有
　　理由，應予准許。
十、職是，被上訴人之請求應予准許部分，原審法院為被上訴人勝訴之判決，並依兩
    造之陳明，分別酌定相當之擔保金額，為準予假執行及免為假執行之宣告，依法
    並無不合，上訴意旨仍執陳詞，指摘原判決關於上訴人不利部分為不當，聲明廢
    棄改判，為無理由，應予駁回。
十一、本件乃證已臻明確，兩造其餘主張及舉證，核與判決結果無，爰不一一論述
      ，併此敘明。
十二、據上論結，本件上訴為無理由，依民事訴訟法第四百四十九條第一項、第七十
　　　八條、第八十五條第一項前段，判決如主文。
中　　　華　　　民　　　國　　九十一　　年　　 十二　　 月　　 十七　　 日
~B1民事第五庭審判長法　官　陳滿賢
~B2　　　　　　　　法　官　古金男
~B3　　　　　　　　法　官　朱　樑
右為正本係照原本作成。
上訴人合併逾一百五十萬元，得上訴。
如對本判決上訴，須於收受判決送達後二十日內向本院提出上訴書狀，其未表明上訴
理由者，應於提出上訴後二十日內向本院提出上訴理由書（須按他造人數附具繕本）
，並繳納送達用雙掛號郵票拾份（每份拾肆元）。
上訴時應提出委任律師或具有律師資格之人之委任狀；委任有律師資格者，另應附具
律師及格證書及釋明委任人與受任人有民事訴訟法第四百六十六條之一第一項但書或
第二項（詳附註）所定關係之釋明文書影本。
~B 　 　　　　　　書記官　陳秀真
中　　　華　　　民　　　國　　九十一　　年　　 十二　　 月　　 二十　　 日
附註：
民事訴訟法第四百六十六條之一（第一項、第二項）
對於第二審判決上訴，上訴人應委任律師為訴訟代理人。但上訴人或其法定代理人具
有律師資格者，不在此限。
上訴人之配偶、三親等內之血親、二親等內之姻親，或上訴人為法人、中央或地方機
關時，其所屬專任人員具有律師資格並經法院認為適當者，亦得為第三審訴訟代理人
。
　　　　　　　　　　　　　　　　　　　　　　　　　　　　　　　　　　　　Ｙ
